【裁判字號】    90,上訴,573
【裁判日期】    900710
【裁判案由】    常業重利
【裁判全文】
臺灣高等法院臺中分院刑事判決                      九十年度上訴字第五七三號
    上  訴  人
    即  被  告  午○○
                寅○○
                巳○○
                庚○○
    共      同
    選任辯護人  林益輝
右上訴人因常業重利案件，不服臺灣臺中地方法院八十九年度訴字第一六四五號中華
民國八十九年十二月二十七日第一審判決（起訴案號：臺灣臺中地方法院檢察署八十
八年度偵字第二０一三三號、第二一八００號），提起上訴，本院判決如左：
      主  文
原判決撤銷。
午○○共同以乘他人急迫貸以金錢，而取得與原本顯不相當之重利為常業，處有期徒
刑貳年陸月，併科罰金參拾萬元，罰金如易服勞役，以罰金總額與陸個月之日數比例
折算，扣案如附表一、二所示之物均沒收。
寅○○、巳○○、庚○○共同以乘他人急迫貸以金錢，而取得與原本顯不相當之重利
為常業，巳○○、寅○○各處有期徒刑拾月，庚○○處有期徒刑柒月，扣案如附表一
、二所示之物均沒收。
      事  實
一、午○○、寅○○、巳○○、庚○○及癸○○（另由檢察官移送本院併辦）五人，
    基於共同以乘他人急迫貸以金錢而取得與原本顯不相當之重利為常業之犯意聯絡
    ，在台中市○○路一一八巷九十八號五樓之二經營地下錢莊，由午○○負責總理
    業務及指揮監督放款、收款等工作，寅○○、巳○○及庚○○則擔任業務員，負
    責放款及收款之工作，癸○○則任會計。其經營情形為午○○自民國（下同）八
    十七年十二月間（原審載為同年五月份起）某日起，利用夾報方式刊登「放心！
    這裡可以輕鬆借，本人票，公司票，放款快，０四─0000000，正派經營
    ，洽李代書」，並以０四─0000000、0000000、0000000
    、0000000、0000000、0000000、0000000、00
    00000等線電話轉接至均為０九三六開頭之四三二六八六、三七一０六二、
    八八四一九五、八八四二０五及０九三０開頭之四０一四五七、九四六八八一、
    八七一八０八等號行動電話上，供不特定人聯絡借款，乘他人急迫告貸無門之際
    ，貸以金錢，並自八十七年十二月間（原審誤為同年五月）起僱用巳○○、寅○○及癸○○，八十八年八月初起僱用庚○○，適有如附表三所示急須用錢又無經
    驗而告貸無門之未○○等十二人，見前開廣告後，即以前開電話聯絡借款事宜，
    午○○即由其本人或指派寅○○、巳○○、庚○○等人與未○○等人於附表三所
    示之借款時間接洽，並出貸予附表三所示之金錢予未○○等人，而取得如附表三
    所示與原本顯不相當之重利。嗣於八十八年九月十三日上午十一時許，在台中市
    ○○路一一八巷九十八號五樓之二為警查獲午○○所有並供渠等前開犯罪所用如
    附表所示一所示之物及在午○○身上查獲現金五十五萬八千四百元、在亦係經營
    另一地下錢莊之陳鈞祿（另由檢察官以八十八年度偵字第二０一三一號、第二一
    八０一號起訴）所駕駛車號ＯＪ─四六一九號自用小客車內查獲現金二十五萬元
    ；並於同日上午十一時十分許，在台中縣潭子鄉○○街十五號十一樓巳○○居所
    及台中市○○路○段第二信用合作社儲蓄部二樓保管箱內查獲午○○所有供前開
    犯罪所用如附表二所示之物及現金五十萬元等物。
二、案經台中縣警察局移送台灣台中地方法院檢察署檢察官偵查起訴。
    理  由
一、訊據被告午○○除否認有借款予壬○○○、丁○○借款部分未先扣利息及000
    0000號該隻電話不是被告所有外，餘均坦承不諱；被告寅○○、巳○○除否
    認有借款予壬○○○外，餘均坦承不諱；被告庚○○除否認有參與放款予丑○○
    及曾放款予壬○○○外，餘均坦承不諱，惟查，被告四人有於附表三所示之時間
    貸款予被害人未○○等人及收取如附表人所示之利息等情，業據被害人未○○、
    洪榮源、子○○、丑○○（見八十八年度偵字第二０一三三號卷第五十一頁反面
    ）、廖素霞、辛○○、己○○、壬○○○、丙○○、丁○○、甲○○及卯○○等
    人，分別在警訊及原審指述甚詳，其中被害人壬○○○（原審判決理由欄誤載為
    張周阿蕊）係向癸○○借款，癸○○雖經傳喚未到庭，惟其於警訊中供稱伊公司
    （按即本件地下錢莊）係由被告午○○一人獨資，伊係負責會計工作（見八十八
    年度偵字第二０一三三號卷第二十六頁至第二十七頁筆錄），亦於檢察官偵查中
    供稱伊係由友人陳鈞祿介紹到被告午○○那裡工作，老板是午○○（見見八十八
    年度偵字第二０一三三號卷第一一二頁正面筆錄），是被害人壬○○○顯係向被
    告午○○所經營之地下錢莊借款至為灼然，此外，復有扣案如附表一、二所示之
    物及夾報廣告影本等件附卷足資佐證，事證明確，再被告午○○係自八十七年十
    二月份開始經營上開地下錢莊，並分別自八十七年十二月間起僱用被告巳○○、
    寅○○及癸○○，自八十八年八月初起僱用庚○○等情，業經被告四人迭次供稱
    在卷，互核相符，且有被告午○○之自白書一份附於偵查卷（見八十九年度二０
    一三三號卷第六十四頁），被害人丁○○雖供稱其借款時間為八十七年五月間、
    被害人辛○○雖供稱其借款時間為八十七年十月間，惟因其供述時距借款時間已
    久，記憶難免有誤，而其確實已不記得借款時間為何時一節，業據辛○○在本院
    證稱在卷，是其借款時間自以被告等人所述應為八十七年十二月以後為準；另被
    害人丁○○在警訊證稱其向被告等人借款時有簽發支票及本票各一紙，惟於支票
    兌現後，本票業已撕毀等語，是其證稱向被告等人借款之時間顯係依其記憶而為
    ，難免有誤，自亦以被告等人供稱應係八十七年十二月以後借款等語為。再被
    告庚○○受僱於被告午○○之時間為八十八年八月份起，已詳前述，是有關被害
    人丑○○指稱其借款時曾與被告庚○○接洽等語，顯屬誤會，併予明。次查依
    借款人未○○等人所述借款利息之計算方式，或為五日、或為七日或為十日為一
    期，計算一次利息，每十萬元十日之利息為一萬元至一萬二千元不等，且均為借
    款時先預扣第一期利息，再由借款人以支票押第二期之利息到期日而將支票交付
    與被告午○○或以國民身分證、公司執照、不動產所有權狀作為質押，此與被告
    午○○所自白利息之計算方式相符，而扣案證物中亦確有借款人之國民身分證、
    不動產所有權狀及公司執照等物，是被告等人所取得之利息顯已高於一般民間或
    金融機構之利息甚多，其取得與原本顯不相當之重利當毋庸置疑。末查被告午○○經營地下錢莊以來自承已實際獲利超過一百萬元，就本件扣案之本票票面額達
    一千一百六十餘萬觀之，被告午○○顯係侍此為生甚明；而被告寅○○、巳○○
    已在原審審理時自白係侍此地下錢莊之收入為生（見原審卷第二十六頁），被告
    寅○○亦在原審審理時自白係因老婆、孩子生活費不夠，才受僱於被告午○○之
    地下錢莊工作；被告庚○○雖在原審八十九年八月十日審理時辯稱伊係靠印刷業
    之收入為生，惟在原審八十九年十月十九日審理時又自白因伊台北有負債，印刷
    業之收入不夠生活，才受僱於被告午○○之地下錢莊。被告四人前開自白係以本
    件地下錢莊收入為生，應堪採信，被告四人以此為常業之犯行已明。綜上所述，
    本件事證明確，被告四人犯行洵堪認定。
三、核被告午○○、寅○○、巳○○、庚○○所為，均係犯刑法第三百四十五條之常
    業重利罪。被告四人與癸○○間，均有犯意之聯絡與行為之分擔，應論以共同正
    犯。原審予以論科，固非無見，惟原審判決將被告犯罪開始時間八十七年十二月
    間載為八十七年五月間，及將被告庚○○受僱之時間八十八年八月初誤為八十八
    年六月初，被告巳○○及共犯癸○○受僱之時間為八十七年十二月間起誤為同年
    五月間起，及將附表三被害人丑○○借款部分之承辦人誤為係被告庚○○，另附
    表三編號六被害人辛○○借款時間應為八十七年十二月以後（確實日期不詳），
    而非八十七年十月間，且將扣案帳冊十二本誤為二十本（附表一編號一）並予以
    沒收，及附表二編號七所示票據除陳翠妹簽發面額五萬元、票號為ＷＧ0000
    000號該張係本票外，其餘扣案票據均為支票，郤誤為本票，均有未洽，應由
    本院予以撤銷改判。再查，被告午○○為本件重利犯罪之主要負責人，就扣案之
    前開本票票面金額已逾一千一百六十萬元之多，如以每十萬元利息一萬元計算，
    設若其僅收取預扣一期之利息，則被告午○○就查獲部分之本票，以該預扣一期
    之利息計算，即至少獲利一百萬元以上，況實際上借款人付一期利息僅係必然，
    蓋被告午○○於貸款時均已先扣第一期利息，是被告午○○實際所獲得之利益雖
    無法為精確之計算，惟其自承實際牟得之利益已逾一百萬元，從本件扣案之現金
    即高達一百三十餘萬元觀之，被告午○○前開所供應堪採信，被告午○○等經營
    本件地下錢莊犯罪所得之利益，就現況而言至少獲利達一百萬元以上（未計算其
    第二期以後之利息），顯已逾刑法第三百四十五條所定罰金最多額，爰依刑法第
    五十八條規定，就併科罰金部分宜在其所得利益範圍內酌量加重為銀元三十萬元
    （即新台幣九十萬元）。爰審酌被告四人素行、犯罪之動機、目的、手段及以不
    正當手段放款坐享重利、危害社會金融秩序甚鉅，及被告午○○放款規模、犯罪
    所得頗龐大、犯罪後態度尚佳等一切情狀，分別量處如主文所示之刑及被告午○○併科罰金部分並諭知易服勞役之折算標準，以示懲儆。又扣案除附表二編號七
    所示之本票七十三張係被告等人犯罪所得之物，其餘如附表一所示及附表二編號
    一至六所示之物，係被告午○○所有並供被告四人犯本件重利罪所用之用，應分
    別依刑法第三十八條第一項第二款及第三款宣告沒收。
四、公訴人於起訴書事實欄中認台中縣沙鹿鎮民陳連壽、蔣貴花夫婦，因受催逼，而
    無力支付高額利息，因而思慮未週而以農藥毒斃三名幼子、女之慘案，及於起訴
    附表中認被害人戊○○及辰○○亦分別於八十八年三、四月間及八十八年四月間
    ，向被告午○○所經營之地下錢莊借款九十萬元及五萬元，因認被告四人亦有貸
    款予蔣貴花、戊○○及辰○○而收取重利等語。按公訴人認蔣貴花、戊○○及辰
    ○○有向被告四人借款，無非以查扣之資料中有蔣貴花之姓名及被告午○○於警
    訊所所書之自白書、被害人戊○○、辰○○於警訊中之指述等為其論據。經查證
    人蔣貴花並未曾向本件被告四人借款，亦不認識本件被告四人，業據蔣貴花在偵
    查中及原審審理時到庭結證屬實（見八十八年度偵第二０一三三號卷第一一０頁
    正面筆錄及本院八十九年十月十九日審判筆錄），而公訴人認被告四人曾借錢予
    蔣貴花，係以扣案資料中有蔣貴花之電話號碼經被告午○○塗掉及被告午○○於
    警訊時所書之自白書為其論據，被告午○○對此則辯稱蔣貴花有打電話說要借錢
    ，但未借給她，資料係伊留下來的，後因伊自電視中得知蔣貴花毒殺子女，才將
    資料塗掉等語。然此部分於偵查中及在原審審理時，證人蔣貴花與被告四人對質
    時均證稱未向被告四人借過錢，亦不認識被告四人，於偵查中更陳述係向一位王
    先生借的，且公訴人於起訴書附表之借款人姓名人中亦無蔣貴花之記載，是既乏
    證據證明被告四人中有人借款予蔣貴花致蔣貴花因負債而毒殺子女，實難僅因被
    告午○○之借款客戶資料中有蔣貴花之姓名紀錄，即謂蔣貴花係向被告四人借款
    ，是被告午○○於警訊時就此部分所寫之自白書顯與事實不符。次查借款人戊○○已於八十九年七月二十二日死亡，此有台灣台中地方法院檢察署相驗屍體證明
    書一紙在卷足稽，據其於警訊中僅指稱係依據夾報電話廣告打一支六字頭之電話
    借款三十萬元，惟經警方提示被告午○○等人之相片予戊○○指認，則戊○○亦
    稱不認識，並稱警方所提相片上之人均非貸款予伊之人（見八十八年度偵字第二
    一八００號卷第六十一頁至第六十二頁筆錄），是戊○○所指貸款予伊之人，顯
    非被告四人，況戊○○已死亡，無從傳喚與被告四人對質，而被告午○○等人又
    堅稱並未曾借款予戊○○，是既乏證據足認戊○○係向被告等人借款，此部分犯
    罪即屬不能證明。末查借款人辰○○迭經傳喚均未到庭，然其於警訊時已指稱係
    向曾瑞景（業經檢察官於八十八年十二月十五日以八十八年度偵字第二０一三一
    號、第二一八０一號案起訴）借款，是被告等四人顯未借款予辰○○甚明。綜上
    所述，被告等四人未曾借款予蔣貴花、戊○○及辰○○已明，惟公訴人認被告等
    四人係以常業之犯意為重利之犯行，此部分與前開有罪部分具裁判上一罪之關係
    ，爰不另為無罪之諭知，附此敘明。
據上論斷，應依刑事訴訟法第三百六十九條第一項前段、第三百六十四條、第二百九
十九條第一項前段、刑法第三百四十五條、第二十八條、第五十八條、第四十二條第
三項、第三十八條第一項第二款、第三款，罰金罰鍰提高標準條例第一條前段，判決
如主文。
本案經檢察官乙○○到庭執行職務。
中       華       民       國   九  十    年     七      月    十       日
                                臺灣高等法院臺中分院刑事第八庭
                                      審判長法  官  羅  得  村
                                            法  官  劉  榮  服
                                            法  官  陳  賢  慧
右正本證明與原本無異。
如不服本判決應於收受送達後十日內向本院提出上訴書狀，其未敘述上訴之理由者並
得於提起上訴後十日內向本院補提理由書（均須按他造當事人之人數附繕本）。
                                            書記官  許  麗  花
中       華       民       國   九  十    年     七      月   十二      日
附錄論罪科刑法條：
刑法第三百四十四條：
乘他人急迫、輕率或無經驗貸以金錢或其他物品，而取得與原本顯不相當之重利者，
處一年以下有期徒刑、拘役或科或併科一千元以下罰金。
刑法第三百四十五條：
以犯前條之罪為常業者，處五年以下有期徒刑，得併科三千元以下罰金。
                                                                        Ｋ
附表一（參八十八年度偵字第二０一三三號卷第五十九頁正面扣押物品一欄表）
編號：
一、帳冊拾貳本（原審判決誤為貳拾本）。
二、行動電話六支（其中台灣大哥大，門號0000000000、ＳＡＧＥＭ，門
                  號0000000000、ＮＯＫＩＡ，門號00000000
                  00、ＭＯＴＯＲＯＬＡ，門號0000000000各一支為
                  被告午○○所有；ＳＩＥＭＥＮＳ，門號0000000000
                  ，則為共犯癸○○所有，ＭＯＴＯＲＯＬＡ，門號000000
                  0000，為被告寅○○所有）及0000000000號晶片
                  一片，為被告午○○所有。
三、夾報分類廣告估價單壹張。
四、遠傳易通卡參張（參八十八年度偵字第二０一三三號卷第十六頁正面第五行筆錄
五、存款簿貳本。
註：另查獲之行動電話貳支（即ＭＯＴＯＲＯＬＡ牌，門號0000000000及
    ＮＯＫＩＡ牌，門號0000000000各一支）均係案外人陳鈞祿所有，爰
    不為沒收之諭知。
附表二（即八十八年度保管字第七０００號扣押物品清單所示編號二至九０之物）
編號
一、代收票據送件簿壹本。
二、存摺肆本。
三、印章參枚。
四、代收款項記錄簿壹本。
五、代收款項抄簿壹本。
六、行動電話貳支及晶片貳片（其中門號0000000000號者為被告庚○○所
    有，其餘行動電話一支及晶片二片，均為被告蔡東所有）。
七、本票壹張、支票柒拾貳張（其中發票人為陳翠妹參張、羅茂成柒張、周欽洲拾陸
    張、謝金城伍張、宋瓊標壹張、何慶銓貳張、巫維夏參張、吳國光貳張、林信吉
    壹張、許清泉壹張、李慶宗貳張、樊智賢肆張、蔡淑美貳張、林國明壹張、葉麗
    真貳張、子○○壹張、張智飛貳張、蔡安容壹張、林瑞彬壹張、翁瑞明貳張、楊
    羅淑慎柒張、王乾峰柒張）。
附表三：被害人及其借款時間、借款金額：
編號    姓  名    借款時間      借款金額       已支付利息    備        註
一      未○○    八十八年      四十萬元       預扣四萬八    每十萬元利息
                  九月間                       千元利息      一萬二千元，
                                          十日計一期。
二、    洪榮源    八十八年      二十萬元       預扣二萬元    每十萬元利息
                  八月二十                     利息，另支    一萬元，十日
                  四日                         付二期共四    計一期。
                                               萬元利息，
                                               合計支付利
                                               息六萬元。
三、    子○○    八十八年      八萬元         預扣利息一    每十日計一期
                  八月二十                     萬六千元，    每期一萬六千
                  九日                         同年九月三    元。
                                               日再付利息
                                               一萬六千元
                                               合計三萬二
                                               千元。
四、    丑○○    八十八年      三十萬元       預扣利息二    每七日計一期
                  六月三日     萬五千元。    每期二萬五千
                                                             元
五、    廖素霞    八十八年      八萬元         預扣利息五    利息五日計一
                  九月十日                     千元。        期，每期五千
                                                             元。
六、    辛○○    八十八年      五萬元         預扣利息五    利息五日計一
                  十二月間                    千元。         期，每期五千
                                                             元
七、    己○○    八十八年      三十萬元       預扣利息四    利息七日計一
                  一月二十                     萬五千元      期，每期四萬
                  七日                                       五千元。
八、    壬○○○  八十八年      借款三次       第一次預扣    第一次借款九
                  三月一日      分別為九       利息三萬元    萬元，利息每
                  、三月十      萬元、十       ，第二次利    七日計一期，
                  五日及四      五萬元及       息五萬八千    每期三萬元；
                  月四日        五萬元。       元，第三次    第二次借款十
                                               利息以價值    五萬元，利息
                                               約十五萬元    每七日計一期
                                               鑽戒及項鍊    ，每期五萬八
                                               為抵押。      千元，第三次
                                               合計付利息    借款五萬元，
                                               八萬八千元    利息每七日計
                                               及前開金飾    一期，借款人
                                               並未取回。    以前開金飾抵
                                                             押。
九、    丙○○    八十七年      第一次借       第一次預扣    第一次利息每
                  十二月二      款三十五       利息三萬五    十日計一期，
                  十二日及      萬元，第       千元，第二    每期三萬五千
八十八年      二次借款       次預扣利息    元，第二次利
                  五月二十      二十萬元       二萬元。      息每十日計一
                  七日          。                           期，每期二萬
                                                             元。
十、    丁○○    八十八年      十萬元。       利息三萬元    利息十日計一
                  十二月間                     以支票兌現期  ，每期三萬元。
十一、  甲○○    八十八年      十萬元。       預扣利息一    利息十日計一
                  五月間                       萬元。        期，每期一萬
                                                             元。
十二、  卯○○    八十八年      二十萬元       利息二萬八    利息每十日計
                  九月九日                     千元以支票    一期，每期二
                                               兌現。        萬八千元。
                                                                        Ｋ


司法院資訊處製作；財團法人民間司法改革基金會備份。
